臺灣臺北地方法院刑事判決　　　　　　　95年度易字第1953號
公　訴　人　臺灣臺北地方法院檢察署檢察官
被　　　告　甲○○
選任辯護人　黃銘照律師
上列被告因侵占案件，經檢察官提起公訴（94年度偵字第18665號）
，本院判決如下：
    主    文
甲○○無罪。
    理    由
壹、公訴意旨略以：被告甲○○曾於民國八十九年七月至九十年
    六月間擔任國際獅子會３○○Ａ１區臺北市靈巖國際獅子會
    會長（下稱靈巖獅子會），因而知悉該獅子會之授證與捐款
    流程，於九十年六月卸任該會會長後，以欲向未參與年會之
    獅友（即會員）募款為由，向繼任會長孫永昌取得該獅子會
    已蓋妥會長孫永昌印文及財務孫善娥簽名之空白收據十一張
    （收據編號○○○三五二至○○○三六二），於九十年十一
    月及十二月間，向告訴人即乙○○之妻己○收取新台幣（下
    同）二十五萬元、一百三十萬元欲捐贈予靈巖獅子會之現金
    捐款後，另於九十二年四月間交付前開靈巖獅子會空白收據
    兩張（編號○○○三六○及○○○三五七）供乙○○自行填
    寫。然甲○○竟意圖為自己不法之所有，未將前開持有之捐
    款轉交靈巖獅子會而據為已有，共計侵占己○交付之捐款一
    百五十五萬元，因認被告涉犯刑法第三百三十五條第一項之
    侵占罪等語。
貳、程序部分：
一、證據能力之部分：本件辯護人於本院準備程序進行中，就檢
    察官起訴書所稱編號二證人崔益麗及ＷＩＷＩＮ之證據能力
    表示爭執（見本院九十五年九月二十一日準備程序筆錄第三
    頁），茲就該等證據之證據能力有無，說明如下：
  (一)證人崔益麗之部分：本件證人崔益麗曾於檢察官偵查中，以
    具結擔保其證言內容，且其證言內容均係其親見親聞之事，
    當時被告亦在場（以上均見臺灣臺北地方法院檢察署九十四
    年度偵字第一八六六五號卷第二十四頁至第二十八頁），參
    酌刑事訴訟法第一百五十八條之三、第一百五十九條之一第
    二項之規定，足認其證言有證據能力，辯護人主張無證據能
    力云云，並無理由。
  (二)證人ＷＩＷＩＮ之部分：本件證人ＷＩＷＩＮ曾於檢察官偵
    查中，以具結擔保其證言內容，且其證言內容均係其親見親
    聞之事，當時被告亦在場（見同上偵卷第一○一頁至第一○
    三頁、第一一二頁），參酌刑事訴訟法第一百五十八條之三
    、第一百五十九條之一第二項之規定，足認其證言有證據能
    力，辯護人主張無證據能力云云，並無理由。
二、辯護人於本院審理中，復主張本件前已經臺灣臺北地方法院
    檢察署檢察官於九十四年十月十一日以九十四年度偵字第一
    八六六六號為不起訴處分，是檢察官就本件再行提起公訴，
    已違反刑事訴訟法第二百六十條云云。惟「按依刑事訴訟法
    第二百六十條第一款之規定，不起訴處分已確定者，非發見
    新事實或新證據，不得對於同一案件，再行起訴，所謂發見
    新事實或新證據，係指於不起訴處分前，未經發見，至其後
    始行發見者而言，若不起訴處分前，已經提出之證據，經檢
    察官調查斟酌者，即非前述條款所謂發見之新證據，不得據
    以再行起訴」，最高法院著有六十九年台上字第一一三九號
    判例可資參照。本件檢察官係本於先前從未到庭之證人ＷＩ
    ＷＩＮ於偵查中之新證據，而對被告提起本件公訴，業據其
    載明於起訴書無誤（見起訴書第三頁），由客觀上觀之，該
    等證據確實符合刑事訴訟法第二百六十條第一款之新證據，
    是檢察官本件起訴自屬合法，辯護人認本件起訴不合法云云
    ，並不足採。
、實體部分：
一、按犯罪事實應依證據認定之，無證據不得認定犯罪事實；不
    能證明被告犯罪者，應諭知無罪判決，刑事訴訟法第一百五
    十四條第二項、第三百零一條第一項分別定有明文。次按事
    實之認定，應憑證據，如未能發現確實之證據，或證據不足
    以證明，自不能以推測或擬制之方法，以為裁判基礎；再犯
    罪事實所憑之證據，無論係直接證據或間接證據，其為訴訟
    上之證明，須於一般人均不致有所懷疑而得確信為真實之程
    度，始得據為有罪之認定，倘其證明尚未達此程度而尚有合
    理之懷疑存在時，本諸無罪推定原則，自應為被告無罪之諭
    知；又被告否認犯罪事實所持辯解縱使不能成立，除非有確
    實證據足以證明對於被告犯罪已無合理之懷疑外，不能遽為
    有罪之認定；刑事訴訟法規定被告有緘默權，被告基於不自
    證己罪原則，既無供述之義務，亦不負自證清白之責任，不
    能因被告未能提出證據資料證明其無罪，或對於被訴之犯罪
    事實不置可否，即認定其有罪，最高法院著有九十二年度台
    上字第二五七○號判決可資參考。從而，認定被告有罪之證
    據，定需達到使事實審審判之法官有「確信」之心證時（即
    英美法上Ｂｅｙｏｎｄ  ａ  ｒｅａｓｏｎａｂｌｅ  ｄｏ
    ｕｂｔ），方得為被告有罪之判斷，若依負追訴犯罪職責之
    檢察官所提出之證據，尚無法使事實審法官有此程度之心證
    時，因法院僅有調查而無蒐集證據之義務（最高法院九十一
    年度台上字第五八四六號判決參照），且檢察官於訴訟上應
    負提出證據及說服之實質舉證責任，倘現存卷內證據尚未達
    有罪程度之確信時，自應為有利於被告之認定，最高法院亦
    著有九十二年台上字第一二八號判例可資參照。
二、本件公訴人認為被告構成刑法第三百三十五條第一項之侵占
    罪，無非係以告訴人之指訴、證人崔益麗之證述、證人ＷＩ
    ＷＩＮ之證述、證人張永昌之證述、證人乙○○、被告甲○
    ○之供述、臺北富邦銀行大安分行帳號存款明細及捐款收據
    十一張等為證，訊據被告堅詞否認有何公訴人所指之犯行，
    辯稱告訴人與其夫乙○○前後只有捐款過二筆共計三十八萬
    元，而該筆錢也均用在頂尖獅子會所用，係告訴人移花接木
    ，自行填載空白捐款單等語。查本件告訴人之夫乙○○曾自
    行填載臺北市靈巖國際獅子會編號為○○○三五七號捐款收
    據，該收據面額為一百三十萬元，日期為九十年十二月二十
    八日等情，除據證人乙○○於本院審理中證述明確外（見本
    院九十六年四月九日審判筆錄第四頁），並有該收據一紙在
    卷可資佐證（見臺灣臺北地方法院檢察署九十四年度偵字第
    一五四八七號卷第十一頁），證人即原於告訴人家中任職之
    ＷＩＷＩＮ亦於偵查中證稱有於該日見到九十年十二月間見
    到告訴人拿一百萬以上之現金予被告（見同署九十四年度偵
    字第一八六六五號卷第一○一頁），從而，本件所應審究者
    ，乃被告究竟有無於九十年十二月二十八日下午五時至六時
    間（此為公訴蒞庭檢察官所特定之時間，見本院九十六年三
    月九日準備程序筆錄第二頁），至告訴人家中拿取告訴人所
    謂一百三十萬元之捐款。經查：
  (一)本件被告辯稱其在九十年十二月二十八日當日，係至臺北市
    華國洲際飯店參加南山人壽公司雙興通訊處九十年度年終聯
    歡晚會等語，按一般人對於數年前某日曾經發生何事一情，
    記憶力當極為薄弱，惟十二月二十八日恰為被告之生日，此
    經本院核閱其身份證件無誤，是被告所述當日其恰主辦南山
    人壽公司雙興通訊處九十年度年終聯歡晚會，並提出南山人
    壽公司雙興通訊處九十年度年終聯歡晚會流程表一份（附於
    被告九十年三月二十日刑事答辯狀後），其可信度自然較高
    ，足認被告當日確實有參與南山人壽公司雙興通訊處九十年
    度年終聯歡晚會，此情當足認定。
  (二)又被告固然有至臺北市華國洲際飯店參加南山人壽公司雙興
    通訊處九十年度年終聯歡晚會，惟仍可能中途離席至告訴人
    家中取款，是仍應審酌被告當時究竟有無中途離席至告訴人
    家中取款。關於此節，證人即九十年十二月二十八日有參與
    上述年終聯歡晚會之戊○○，於本院審理中結證稱當日下午
    五時起即在現場，除在下午五時三十分至五時四十餘分許有
    暫離現場去購買酒之外，多數時間多有見到被告等語（見本
    院九十六年四月九日審判筆錄第十二頁至第十八頁）；證人
    即當時亦有參與上揭年終聯歡晚會之丙○○，亦於本院審理
    中證稱當日下午四時起至九時止，均有見到被告，並指出辯
    護人於九十六年三月二十日所提出之照片，即可作為其證詞
    真實性之擔保等語（見本院九十六年五月三十日審判筆錄第
    十五頁至第二十二頁）；證人即當時亦有參加上揭年終聯歡
    晚會之證人丁○○復於本院審理中證稱被告自當日下午四時
    起至晚上十時止全程都有在現場等語（見本院九十六年五月
    三十日審判筆錄第二十五頁至第二十九頁），此外，復有辯
    護人於九十六年三月二十日刑事答辯狀所附照片二十二幀在
    卷可資佐證，足認被告所述為真。是被告於九十年十二月二
    十八日下午四時起至晚上十時止均在該華國洲際飯店內，並
    未中途離席至告訴人家中取款，此情已足認定。
  (三)另就本件卷內不利於被告之證據而為本院所不採者，其理由
    分別說明如下：
  1.證人ＷＩＷＩＮ之證詞：本件證人ＷＩＷＩＮ於偵查中之證
    詞固有證據能力，然其證述在十二月份有見到告訴人交一百
    萬以上之新臺幣現鈔予被告云云，並不足採。蓋證人ＷＩＷ
    ＩＮ自承並未幫忙點鈔，只有泡咖啡給被告喝（見上開偵字
    第一八六六五號卷第一○一頁），以一般在臺灣生活多年之
    人，對於一百萬元之現鈔究竟有多少厚度？屬千元鈔、五百
    元鈔或百元鈔？恐均無法一眼即知悉，而證人ＷＩＷＩＮ係
    印尼國人，僅因工作緣故在我國數年，竟然能在未參與點鈔
    之情形下，即知悉告訴人有交一百萬元以上之新臺幣現鈔予
    被告，衡情揆理，顯不足採，自不得為不利於被告之證據。
  2.證人崔益麗之證詞：本件證人崔益麗於偵查中之證詞固有證
    據能力，然其僅證述有聽過告訴人親口說要捐款予獅子會做
    公益等語，並未親眼見聞告訴人確實有交現金予被告（見上
    開偵字第一八六六五號卷第二十四頁），是當不得為不利於
    被告之認定。
  3.證人乙○○之證詞：本件證人乙○○固然證稱曾經捐款一百
    五十五萬元予被告云云（見本院九十六年四月九日審判筆錄
    第三頁），然其自承捐款之事係由其配偶即告訴人負責（見
    本院九十六年四月九日審判筆錄），是自不得以其證詞作為
    告訴人有交付一百五十五萬元予被告之證明，故無從以證人
    乙○○之證詞為不利於被告之認定。
  4.證人即告訴人之證詞：證人即告訴人於本院審理中固證稱有
    交付一百五十五萬元之現金予被告云云，然告訴人之指訴本
    即欲入被告於罪，縱其已轉換身份為證人，其證據證明力仍
    較為薄弱；且以常理觀之，告訴人竟肯交付一百多萬元之現
    金，而不以轉帳、開立支票或要求告訴人書立收據等方式，
    作為有交款之憑證，亦頗難令人想像。且由本院上開論述可
    知，被告於九十年十二月二十八日下午，並無可能至被告家
    中收受高額現金，更足認證人即告訴人之證詞並不可採，不
    能以之為不利於被告之認定。
三、綜上所述，本前諸最高法院九十二年度台上字第一二八號判
    例之說明，檢察官應負提出證據及說服之實質舉證責任，倘
    現存卷內證據尚未達有罪程度之確信時，自應為有利於被告
    之認定。本件由卷內所存之證據，由上開論述可知，尚不足
    使本院達到有罪程度之確信，是就此部分，即應就被告為有
    利之認定而為無罪之諭知。又本件本案部分既然為無罪之諭
    知，則檢察官移送併辦部分（即臺灣臺北地方法院檢察署九
    十五年度偵字第二一六五五號卷），自與本案部分無裁判上
    一罪關係，此部分應退回由檢察官另行依法處理，附此敘明
    。
四、又當事人、代理人、辯護人或輔佐人聲請調查之證據，法院
    認為不必要者，得予駁回之，刑事訴訟法第一百六十三條之
    二第一項定有明文。而待證事實已臻明確無再調查之必要者
    ，依該條第二項第三款之規定，即屬不必要調查之證據。本
    件檢察官於本院審理中雖請求傳喚證人廖清宏（見本院九十
    六年五月三十日審判筆錄第七頁），然本件事證已臻明確，
    是該等證據依刑事訴訟法第一百六十三條之二之規定，即無
    調查之必要，附此敘明。
據上論斷，應依刑事訴訟法第三百零一條第一項，判決如主文。
本案經檢察官王志超到庭執行職務
中　　華　　民　　國　　96　　年　　7 　　月　　20　　日
                  刑事第七庭審判長法  官  梁耀鑌
                                  法  官  余明賢
                                  法  官  吳冠霆
以上正本證明與原本無異。
如不服本判決，應於判決送達後10日內向本院提出上訴狀（應抄
附繕本）。告訴人或被害人如對於本判決不服者，應具備理由請
求檢察官上訴，其上訴期間之計算係以檢察官收受判決正本之日
期為準。
                                  書記官  廖純瑜
中　　華　　民　　國　　96　　年　　7 　　月　　20　　日
